【裁判字號】    88,上易,2377
【裁判日期】    890503
【裁判案由】    詐欺
【裁判全文】
臺灣高等法院高雄分院刑事判決    八十八年度上易字第二三七七號
    上  訴  人  台灣高雄地方法院檢察署檢察官
    被      告  甲○○
    選任辯護人  黃宏綱律師
                呂富田
右列上訴人因被告詐欺案件，不服台灣高雄地方法院八十八年度易字第二三二七號中
華民國八十八年八月二十日第一審判決（起訴案號：台灣高雄地方法院檢察署八十七
年度偵字第二三九一七號），本院判決如左：
    主  文
上訴駁回。
    理  由
一、公訴意旨略以：被告甲○○係王晨企業有限公司（下稱王晨公司）之負責人，竟
    意圖為自己不法之所有並基於概括犯意，於民國八十七年四、五月間，以可得高
    達五成之利潤為由，邀約己○○、朱清、辛○○、丁○○及丙○○合夥投資王
    晨公司所主辦之「日本卡通樂樂園展」，致使己○○、朱清、辛○○、丁○○
    及丙○○等人陷於錯誤，於同年五月間共交付新台幣（下同）九百六十萬元予被
    告；又被告明知未於同年五月三十一日給付開拓文化事業股份有限公司（係經紀
    公司，下稱開拓公司）五百萬元，竟於同年六月四日股東會議內，提出「股本異
    動明細表」，列明已支付五百萬元而要求增資，己○○、朱清、辛○○及丁○○不知有詐，分別再增加出資五十二萬五千元、五十二萬五千元、五十二萬五千
    元及三十一萬五千元，嗣上開展演活動於同年八月八日開幕後，被告因未依對己○○等人所提出之活動說明內容安排表演及展出活動，己○○等人發覺有異查出
    上情後始知受騙。因認被告涉有刑法第三百三十九條第一項之詐欺罪嫌。
二、按犯罪事實應依證據認定之，無證據不得推定其犯罪事實；不能證明被告犯罪者
    ，應諭知無罪之判決，刑事訴訟法第一百五十四條、第三百零一條第一項分別定
    有明文。又刑法第三百三十九條第一項詐欺罪之成立，以意圖為自己或第三人不
    法所有，以詐術使人將本人或第三人之物交付為要件。所謂以詐術使人交付，必
    須被詐欺人因其詐術而陷於錯誤，若其所用方法，不能認為詐術，亦不致使人陷
    於錯誤，即不構成該罪。最高法院四十六年度台上字第二六Ｏ號判例可資參照。
三、本件公訴人認被告涉有右揭犯行，無非以告訴人己○○、朱清、辛○○、丁○○及丙○○等人之指訴、活動說明書、簡報及相片為其主要論據。訊據被告固坦
    承邀己○○、朱清、辛○○、丁○○及丙○○等人投資其公司所主辦之「日本
    卡通樂樂園展」等事實，惟堅決否認有何詐欺犯行，辯稱：邀約己○○、朱清
    、辛○○、丁○○及丙○○合夥投資其公司所主辦之「日本卡通樂樂園展」，預
    估之利潤係以三十萬人之參觀人數，每人消費三百元計算，此次因腸病毒流行影
    響，參觀人數只有六萬餘人才虧本，而股本異動明細表雖有列五百萬元，然並未
    給付予開拓公司，執行活動過程變更展演內容及決定增資之前均曾與各股東開會
    協調，股東均表同意等語。經查：
(一)、本件既係以投資日本動畫卡通人偶總動員（台灣南區）展演活動為由，邀集告訴
    人等同意出資，其邀集資金時有無不法所有意圖之判斷，最先需檢驗者即係被告
    取得投資款項前後有無確實施行其所陳稱之投資之承諾；觀諸本件，對於被告如
    何進行簽約、如何執行活動、如何進行股東間之討論等細節，固據告訴人等迭為
    指摘其瑕疵歷歷，然究未否認被告均有就上開各節有所施行，並有告訴人所提出
  之預估成果及成本降低模式、日本卡通樂園企業活動說明書、「一九九八年日本
    動畫卡通人偶總動員（台灣南區）展演活動」協議授權書、八十七年六月四日股
    東會議紀錄附股本異動明細、備忘錄、八十七年八月十二日股東會議紀錄、耿繼
    光所簽發之面額二百萬元本票、損益表、開拓費用表、估算表、展演活動資料各
    一份及ＡＢＣ世界企畫書資料、剪報、活動照片、廣告數份附卷可按，其活動結
    束後更慎重委由會計師製有「專案覆核報告覆核說明」一份在卷可按，而被告確
    實辦理系爭投資活動，所生與大世紀、開拓公司諸多互動契約及執行事宜，亦據
    各該公司負責人耿聰圻、耿繼光偵查中供證甚詳，姑不論投資活動結果之盈虧如
    何，究難否定被告邀告訴人投資，其集資後確有實際積極從事預定之投資活動無
    訛，是告訴人等迭依被告投資活動之執行過程所生諸多瑕疵，據以指摘被告之對
    伊等集資係基於不法所有意圖，尚難遽認之。
(二)、又依據證人文勵雄於原審結證稱：「（我有投資本案）具名股東是蕭毓龍，但開
    會都是我去參加：：，開會時就知道沒有這些小蜜蜂等項目，才又增加四輪驅風
    郎及凱蒂貓：：，我們增加的項目比預定項目還多，我們是預估三十萬人次參觀
    ：：，有（參加八十七年六月四日股東會），當時被告有提增加ＡＢＣ主題館，
    需要增加四、五百萬元，股東有同意」等語；證人蕭毓龍於原審中亦結證：「我
    與文勵雄共同投資二百六十二萬多元，由我具名，我參加三次開會，其餘是文勵
    雄參加，二百六十二萬共分二次支付，一次二百十萬，第二次五十二萬五千元，
    開銷被告都有報告，總資金四千二百萬，只收一半現金，權利金、執行費他都有
    報告，照結算通知應虧損五、六百萬元，：：我們預計一年可辦好幾次活動，我
    當時也有評估過，我們是買一年權利，可辦數次活動，這次因腸病毒才虧損。（
    增加ＡＢＣ主題館之事知否？）文某去參加，他有拿資料回來，我知道，其他增
    加項目我也知道：：」等語；另據參與系爭「日本卡通樂樂園展」執行工作之證
    人鄭雅文於原審結證稱：「企畫書有（小叮噹等項目），但因無法提供人偶，只
    有圖片，所以公司才決定增加ＡＢＣ世界」等語，亦足見被告於執行投資活動過
    程中，就事涉投資活動事項迭以有開會商或與股東開會討論增資及變更展演項目
    等情，確屬實情，姑不論其執行討論過程或向投資股東報告執行細節是否完整無
    缺，究難否認被告邀告訴人己○○等人投資本次展演活動，確有經開會協調本案
    執行工作之細節及出資之舉措，尚與被告單方一意孤行、矇騙之屬有間。況系爭
    投資活動之獲利因素本繫於活動展演期間前來消費客源之多寡，則獲利可能性必
    繫於各種非可事前完全掌控之主客觀因素，換言之告訴人己○○投資前必也就被
    告所提出參觀人數及可能收入之預測，有所主觀之判斷，認為此一展演應可獲利
    ，方決定投資此一活動，且被告所提示之「預估成果及成本降低模式」資料，純
    係依「預估入園人次三十萬人，預估平均消費額每人三百元」之粗略估計模式計
    算，告訴人依此簡略預估獲利計畫，應知未來實際獲利非必可達成此一預估數額
    ，況營利行為，於投入資金前有所營收預估，乃屬當然，然則投資後執行結果如
    何則是未可預知，是被告主辦之活動結束後經結算之結果，雖未為告訴人己○○
    等人取得原本預估之利潤，究不能以事後之虧損遽行推論被告邀告訴人己○○等
    人投資所提出之「預估成果及成本降低模式」即係屬不實，因而遽認係屬施用詐
    術行為。
(三)、另有關辦理活動過程中變更展演項目部分，係因原本計畫之項目，事實上無法以
    人偶方式與參觀者為遊戲互動，此與本次活動以動畫人偶演出為訴求之主旨有異
    ，為不影響展演活動品質及票房收入，被告乃於八十七年六月四日股東會議中提
    議增加及刪減部分項目，此業據參與該日會議之股東證人文勵雄及工作人員即證
    人鄭雅文證述在卷，況且有關活動之舉辦是否獲利事關執行者之能力，然其為獲
    利，所可能付出之執行細節枝微末節處處之情應屬可理解，衡諸一般投資活動，
    常見者係初泛信任執行者之能力，而非執行細節必也報告、共識，均需一一為之
    ，初難僅因活動細節有所未充分令股東認知，即認該執行投資活動者有所不法所
    有企圖，況展演活動係同一期間內之持續動態公開性活動，凡有投資者，衡情於
    展演期間無不會寄予相當程度之關心，是無論股東中有未參加因該項投資所為會
    議，對於展演情況，實難諉為不知，況所謂投資，對純資金投資人言之，其所關
    心者係獲利能力，而非巨細靡遺之執行細節報告方為投資者為決定其投資與否主
    觀考量之重要因素，是告訴人迭為指摘被告就辦理活動過程中某些展演項目有所
    變更一節，應非判斷被告之邀集投資係否基於不法所有意圖，或施詐術之行為之
    判斷根據。換言之，營利活動之執行，彈性而隨機應變，衡情應有其必要性，只
    要其執行活動之施為在客觀上未脫其追求獲利之企圖，即難以執行結果推論其執
    行前動機之良窳，是告訴人等所指摘被告任意「增加及刪減部分項目」，其決定
    既與展演事項之安排相關，即屬活動追求利潤過程執行之一部分，難認係於投資
    之初即萌施詐術之一部分，更難據此認係被告不法所有意圖之表現。
(四)、告訴人等人另指被告與大世紀文化事業有限公司（下稱大世紀公司）及開拓公司
    於八十七年五月一日虛立「一九九八日本動畫卡通人偶總動員（台灣南區）展演
    活動授權書」向其募股及於同年六月四日召開股東會時，虛列股本支出明細，騙
    使股東增資一節；然查，證人即參與上開授權協議書之律師鄭曉東於原審即結證
    稱：「（授權書）是八十七年五月一日簽定，而四月三十日在一餐廳會商，朱清
    、辛○○在場：：，是根據四月三十日協商結果，在五月一日簽定，（協議書
    第二點之）履約保證金，先交予開拓公司，等活動結束再結算，又怕一方不履行
    再寫押票，（開拓公司）可以動用這一筆款項，二千萬不只是擔保：：，這契約
    是根據四月三十日協商簽定，四月三十日有一條一條討論，告訴人知道二千萬可
    以動用：：，二千萬元要扣除第三條甲方（開拓公司）利潤才還乙方（被告），
    每天得支付二十萬元予甲方，每天乙方獲利的百分之二予甲方，銷售甲方也有百
    分之十之利潤，另稅也要由二千萬內扣」等語，可知被告邀告訴人己○○等人投
    資之前，事先已就相關事宜與告訴人討論協商，告訴人己○○等人明白其權利義
    務並評估獲利後，始同意投資此事業，被告乃於同年五月一日由其公司與大世紀
    及開拓公司簽立協議授權書。又依一般商業交易習慣，被告公司雖主辦上開活動
    ，然仍需由專業之經紀公司代為接洽授權及行政籌備工作，開拓公司依上開授權
    書第一、二條所取得之金額，應係舉辦此活動事先需花費之成本，開拓公司倘若
    不能動用，則如何推展活動進行？再依協議授權書第二點約定觀之，開拓公司取
    得之權利保證金並非被告公司取得授權之對價，被告應給付開拓公司如協議授權
    書第三條所列開拓公司之收益，亦應由第一點約定所取得之二千萬元內扣除，按
    解釋當事人之契約，應以當事人立約當時之真意為準，而真意何在，又應以過去
    事時及其他一切證據資料為斷定之標準，不能拘泥文字致失真意，依前述證人鄭
    曉東律師之證言，「履約保證金」並非當然需全額返還於被告，亦非僅扣除甲方
    （開拓公司）之收益後，再將餘額返還被告公司，事實上系爭「協議授權書」第
    二條之文字用語已提及「前條之權利保證金：：非屬乙方（王晨公司）授權之對
    價，俟將來雙方進行結算時，甲方（開拓、大世紀公司）仍應將結餘返還乙方：
    ：」，亦已顯見返還數額非「前條權利保證金（即二千萬元）」之全部，而僅係
    「結餘」部分應返還，顯見該二千萬元之交付，其內容顯已含括事後可能之花費
    ，而其所謂「可能之花費」如何，參酌卷附「ＦＵＮ  ＦＵＮ  ＳＨＯＷ估算表
    」（原審卷六十七頁）本即列有「經紀專利（所有人偶授權事宜，及簽約日起一
    年之南區經紀權）二百萬元」、「專案執行（日本劇團，一切活動之內容、協調
    、執行、招商ＫＮＯＷ  ＨＯＷ提供）二百八十萬元」，此二項費用預計支出與
    前開協議授權書第三條所載「甲方之收益」顯非相同項目，況依授權協議書第十
    八條載明「本協議授權書之有效期間為一年，在此期間內，乙方得於南區任何時
    間、地點舉辦所有相關之活動：：」相對於告訴人對同協議書第三條所載「甲方
    收益」之計算標準則僅係以本次活動（即七月五日至七月十九日止）之十六天為
    其計算範圍，是告訴人認被告依該授權協議書規定認僅應支出「僅不到六百萬元
    （含稅金）」之指摘（上訴意旨）應有誤會。況此一契約之簽訂過程既係真實，
    究僅係執行投資事宜之細節，其縱在執行過程中對股東權利有所損害，徵諸既係
    投資即係以獲利為最重要目標，被告本身本是系爭投資案之主要股東之一，豈有
    故意簽訂不平等合約而陷己於吃虧之理，是告訴人持此一契約內容安排及處理事
    宜，據以指責被告之對伊等集資係基於不法所有意圖而為顯難獲肯認。
(五)、被告雖於同年五月二十八日與案外人耿繼光簽立備忘錄，將原先應支付開拓公司
    二千萬元之數額降低至一千二百萬元，然依前述協議授權書第一條第一、二項之
    約定，開拓公司於簽約當時即已取得二紙發票日為五月二日、五月五日，金額分
    別為二百五十萬元之支票二紙；於五月三十一日取同日發票日，金額均為二百五
    十萬元之支票二紙，故開拓公司於該月四日、五日及三十一日分別取得二百五十
    萬元、二百五十萬元及五百萬元之履約保證金並非無由，依上開說明，開拓公司
    得運用此筆款項，經結算後，其中二百萬元是給付國際影業公司使用其商標一年
    之權利金，四百五十萬元是凱蒂貓及ＡＢＣ主題館的花費，二百八十萬元則為執
    行費用，亦即開拓公司就經紀此活動花費九百三十萬元，此有開拓公司以中華民
    國文化推展協會名義辦理活動由該協會簽發之收據及轉帳傳票各一紙在卷可按，
    故開拓公司應再退回二百七十萬元與被告，嗣開拓公司簽發面額分別為二百萬元
    及七十萬元之本票二紙，分交告訴人朱清及被告收執，此有卷附楊勤一會計師
    事務所專案覆核報告書乙份附卷可稽，故被告支付開拓公司之金額，乃係依與告
    訴人等人協調後，於八十七年五月一日所簽立之協議授權書，且被告於同年五月
    二十八日與案外人耿繼光簽立之備忘錄，更將原應給付開拓公司二千萬元之履約
    保證金降低至一千二百萬元。由被告係本件投資案股東之立場，被告將應給付予
    經紀公司之履約保證金，藉由該備忘錄減低至一千二百萬，益足認定被告確實為
    本件投資案進行協商與磋商工作。至有關上開備忘錄之簽訂一節固據告訴人等迭
    為指摘事前不知情，然依據上開授權協議書第十七條本明訂：「本活動其他有關
    合作執行細則，由雙方專案人員依實際狀況負責協議訂定之」等語，再對照該授
    權協議書之條文全部，均係就大體事項而為約定，確未就活動執行細節詳為訂明
    ，而觀諸系爭備忘錄之條款，顯已進入活動執行之主體執行細節項目之規範約定
    ，姑不論其條款對被告一方而言是否有利，究係原先授權協議書執行之延伸，難
    認被告於執行過程中毫無根據，是其備忘錄之安排若果有所損及股東權益，應屬
    有無背信之問題，而與被告之邀集資金是否存有詐欺之情毫無干涉，是告訴人之
    此部分指摘，亦非屬的論。
(六)、王晨公司為統合上開活動之資金收支運用並受投資人之監督，於八十七年五月八
    日向台灣銀行高雄加工出口區分行開立Ｚ00000000000帳戶，該帳戶
    之款項必須由被告及告訴人朱清一同蓋章始得提領，此有台灣銀行高雄加工出
    口區分行函一紙在卷可證，而王晨公司乃本次活動之主辦單位，除前述支付之保
    證金外，仍須支付如場地租金、廣告費用等辦理活動之雜項支出，告訴人所謂被
    告私設語音轉帳系統提領股金，縱或屬實，然本件合夥事業之收支明細有楊勤一
    會計師事務所專案覆核報告書一份在卷可稽，此有關合夥資金之用是否得當﹖
    有無涉及中飽私囊﹖事關被告執行合夥業務有無背信或侵占問題，與告訴人所指
    訴被告之前揭詐欺行為無涉。
(七)、王晨公司所主辦之「日本卡通樂樂園展」，已於八十七年八月八日開幕，其開幕
    前後均經報紙媒體報導，此有卷附八十七年六月二十八日、七月一日、八月九日
    之報紙簡報多份、照片三十二幀及宣傳海報一紙附卷可按，參以展演地點在高雄
    世貿廣場，佔地約三千三百坪，告訴人己○○、朱清、股東蕭毓龍等人均參加
    開幕典禮，足見非如告訴人所指僅以寥寥數項展演內容為搪塞。益徵於被告邀約
    告訴人己○○等人合夥之初，並無詐欺意圖。綜上所述，本件應純屬民事契約之
    糾紛，應循民事途徑解決，被告並無藉舉辦上開活動之名而行詐欺之實，此外復
    查無其他積極事證，足認被告有何詐欺犯行，揆之首揭規定，不能證明被告犯罪
    ，原審法院據此而為被告無罪之諭知，於法並無不合，原檢察官承告訴人聲請意
    旨猶執陳詞認被告有罪，指摘原判決不當，即無理由，應予駁回。
四、公訴人移送併案審理意旨（八十八年度偵字第六八六一號、第一Ｏ一七一號、第
    二一七三五號、八十九年度偵字第一九九六號）略以：被告於八十七年七、八月
    間，明知其已無支付能力，竟意圖為自己不法之所有，委託告訴人壬○○、乙○○、癸○○、戊○○及庚○○刊登「日本卡通樂樂園展」之廣告事宜，並簽發不
    等金額支票分別交付告訴人等收執，詎告訴人等屆期提示均不獲兌現，認被告此
  部分亦涉有刑法第三百三十九條第一項之罪嫌，與前揭起訴部分具有連續犯之裁
    判上一罪關係，移送本院併案審理。惟查前揭起訴部分，業經本院判決無罪在案
    ，與移送併案審理部分並不生連續犯之裁判上一罪關係，本院不得併予審究，應
    檢回原檢察官另為適法之處理，附此敘明。
據上論斷，應依刑事訴訟法第三百六十八條，判決如主文。
本案經檢察官林炎昇到庭執行職務
中    華    民    國     八十九     年       五       月     三   日
                              臺灣高等法院高雄分院刑事第八庭
                                  審判長法官  郭雅美
                                        法官  莊飛宗
                                        法官  洪兆隆
右正本證明與原本無異。
不得上訴。
                                      書記官  葉淑華
中    華    民    國     八十九     年       五       月    五    日
                                                                  Ｄ


司法院資訊處製作；財團法人民間司法改革基金會備份。
